【裁判字號】    98,上訴,626
【裁判日期】    990309
【裁判案由】    偽造文書等
【裁判全文】
臺灣高等法院臺中分院刑事判決         98年度上訴字第626號
上  訴  人  臺灣臺中地方法院檢察署檢察官
被      告  庚○○
被      告  辛○○
被      告  壬○○
前列三人共
同選任辯護
人          曹宗彝律師
            鄭晃奇律師
            胡昇寶律師
上列上訴人因被告等偽造文書等案件，不服臺灣臺中地方法院96
年度訴字第3206、3190號中華民國98年1月16日第一審判決（起
訴案號：臺灣臺中地方法院檢察署95年度偵字第22712號，追加
起訴案號：97年度偵字第12269號），提起上訴，本院判決如下
：
    主  文
上訴駁回。
    理  由
一、按刑法第338條準用第324條第2項規定，五親等內之血親間
    犯侵占罪，須告訴乃論。又告訴乃論之罪，其告訴應自得為
    告訴之人知悉犯人之時起，於六個月內為之；告訴乃論之罪
    ，對於共犯之一人告訴或撤回告訴者，其效力及於其他共犯
    ，亦分別為刑事訴訟法第237條第1項及第239條前段所明定
    。最高法院25年上字第6994號判決意旨謂：「刑事訴訟法第
    216 條第1項，固規定告訴乃論之罪，其告訴應自得為告訴
    之人知悉犯人之時起，六個月內為之，但在連續犯由最初之
    行為知悉犯人之時起，雖已逾六個月，而自知悉其最後之行
    為時起，尚未逾六個月者，仍得行使告訴權」（按修正刑法
    於民國95年7月1日施行，修正前刑法第56條連續犯規定，經
    此次修正廢除，惟被告等人之行為既發生於刑法修正施行前
    ，比較刑法修正前後之規定，自以適用修正前刑法第56條連
    續犯規定較有利於被告，是依刑法第2條第1項規定，本件仍
    有連續犯之適用）。經查，被告壬○○、辛○○分別為告訴
    人戊○○○娘家二哥之長子、三子，屬三親等旁系血親；告
    訴人丁○○、丙○○、己○○等人為渠等之表兄、表姊，屬
    四親等之旁系血親；而被告庚○○為告訴人戊○○○娘家之
    三妹，屬二親等之旁系血親，為告訴人丙○○、丁○○、己○○等人之二姨，屬三親等旁系血親。依上開說明，被告等
    所涉侵占罪嫌部分，須告訴乃論。又告訴人丙○○、丁○○
    、己○○等人係於94年9月始發現渠等帳戶內之存款被大量
    提領，而懷疑被告等盜領，故應認渠等自此始知悉犯人，而
    起算六個月告訴期間，惟渠等於95年1月11日即具狀對被告
    辛○○提出告訴，核尚未逾法定告訴期間，其告訴效力亦及
    於其他共犯即被告壬○○、庚○○。而告訴人戊○○○縱每
    次跟被告至銀行提領存款，惟查本案起訴之犯罪事實中最後
    一次係於94年7月8日（即附表2所示最後一筆提款），既屬
    連續犯行之一部，參照最高法院上開判決意旨，告訴期間自
    應從告訴人戊○○○於該次事實知悉被告等犯行時即94年7
    月8日起算，迨至告訴人戊○○○於95年1月11日具狀對被告
    辛○○提出告訴，亦核未逾告訴期間，且其告訴效力及於其
    他共犯即被告壬○○，庚○○等人，是本案告訴人之告訴均
    屬合法。被告之選任辯護人辯稱本案告訴人之告訴已逾告訴
    期間云云，並非可採，先予敘明。
二、公訴意旨略以：被告壬○○、辛○○分別為告訴人戊○○○
    娘家二哥之長子、三子，告訴人丁○○、丙○○、己○○等
    人為渠等之表兄、表姊，被告庚○○為告訴人戊○○○娘家
    之三妹。緣告訴人戊○○○之先翁生前投資之建設公司於民
    國82年間分紅，適告訴人戊○○○娘家大哥之三女婿金建民
    ，任職於台中市第六信用合作社西屯分社（以下簡稱六信，
    嗣改制為聯信商業銀行，現又被臺灣新光商業銀行合併），
    為招攬業績，乃邀渠等至六信辦理存款，告訴人戊○○○、
    丁○○、丙○○、己○○乃分別在該六信合作社設立帳號
    000- 000-0000000-0號（戊○○○）、000-000-0000000- 0
    號（丁○○）、000-000-0000000-0號（丙○○）、000-00
    0-0000000-0號（己○○）等帳戶，並分別以告訴人戊○○○等四人名義辦理定期存款，到期利息則轉入上開存簿內。
    而上開存簿、印章及定存單等物，在93年3月間之前，原均
    由告訴人戊○○○保管。詎被告辛○○、庚○○與壬○○竟
    意圖為自己不法之所有，基於侵占、偽造文書之概括犯意聯
    絡，自88年3月29日起，在如附表1至4之時間，每次均以外
    出購物、吃飯為由，邀請告訴人戊○○○持存摺、印鑑前至
    六信，多次由被告壬○○或辛○○駕車夥同被告庚○○陪同
    告訴人戊○○○前往銀行，由被告庚○○在車內陪同告訴人
    戊○○○，再由被告辛○○或壬○○持告訴人戊○○○、丁○○、丙○○、己○○之存摺及印鑑，未經告訴人戊○○○
    、丁○○、丙○○、己○○之同意或授權，在如附表5所示
    時間，向不知情之銀行人員辦理存戶定存到期解約或未到期
    中途解約，並在六信取款憑條上，盜蓋告訴人戊○○○、丁○○、丙○○、己○○之印鑑，而製作偽造之取款憑條，與
    被告庚○○共同連續提領告訴人戊○○○、丁○○、丙○○
    、己○○上開帳戶內之款項，並共同侵占入己。再自93年3
    月間起，告訴人戊○○○將自己、告訴人丁○○、丙○○、
    己○○之上開存摺及印鑑委託給被告辛○○保管後，被告辛○○、庚○○與壬○○仍意圖為自己不法之所有，基於侵占
    、偽造文書之犯意聯絡，以同一方法，連續侵占告訴人戊○○○、丁○○、丙○○、己○○（如附表1至4）之上開帳戶
    內之款項，前後共計侵占88次（告訴代理人改稱：應為82次
    ），總金額共達一千四百十六萬一千二百元（告訴代理人改
    稱：應為一千四百十一萬一千二百元）。然因告訴人戊○○○之家用開支另由告訴人丙○○之妻周垂菊，自告訴人丙○○郵局帳號0000000-000000 0號，周垂菊郵局帳號0000000-
    0000000號及告訴人戊○○○等人七商銀繼光分行帳號00000
    00000000號等帳戶領用，而未予積極注意上開情形。嗣於94
    年9月初，告訴人丁○○、丙○○、己○○因早年購買之新
    光人壽保險公司股票，所使用之印鑑與上開存摺印鑑相同，
    因當年尚未辦理集保手續，為買賣股票需上開印鑑，乃至被
    告辛○○住處要求取回告訴人己○○、丁○○、丙○○三人
    之印鑑及存摺，經檢閱告訴人戊○○○、丁○○、丙○○、
    己○○之存摺後始知上情。因認被告庚○○、辛○○、壬○○共同涉犯刑法第216條、第210條行使偽造私文書及同法第
    335條第1項之普通侵占罪嫌云云。
三、檢察官上訴意旨略以：上列被告等因偽造文書等案件，經原
    審判決後，據告訴人戊○○○、丁○○、丙○○及己○○具
    狀請求上訴，略以︰(一)告訴人戊○○○因近年記憶力衰退，
    時好時壞，惟渠在歷次偵查、審理中所供，已明白指稱未委
    託被告3人領款，且事後從未自被告3人處拿到任何金錢等語
    ，是告訴人戊○○○已就被告之犯罪手段及結果為明白指述
    。(二)1.被告辛○○於偵查中既坦承起訴書附表所示之88 次
    （事實上為82次）提領行為，均係渠所為，僅辯稱是告訴人
    戊○○○請渠提領，每次均由庚○○陪同，領出之金錢均已
    交給戊○○○，渠大哥壬○○、二哥徐永蒼亦有代領過等語
    。而被告庚○○亦附和辛○○所辯，並承認有1次因戊○○○沒空，是自己與辛○○一起去領錢等語。又被告壬○○於
    審理中亦坦承有與庚○○、戊○○○3人去領錢，或與辛○○一起4人去領錢，大概有一起去1、20次，其中只有1、2次
    戊○○○有將印章、存摺交給伊辦理等語。2.是被告3人既
    已供認上開82次提領行為，均係渠等所為，僅辯稱係告訴人
    戊○○○授權代領，領出後並將現金交付予告訴人戊○○○
    等語，則被告3人自應就已得告訴人戊○○○或丁○○、丙○○、己○○3人授權之事實及領出金錢後確已將款項交付
    告訴人戊○○○之事實，負舉證責任。3.惟原審就被告3人
    上開免責事由之辯稱，在被告3人未提出任何證據以支持渠
    等辯解之情形下，竟遽認被告3人犯罪事實不能證明，而諭
    知無罪判決，自屬違法。(三)被告3人既均坦承有為上開領款
    行為，且未能舉證有經告訴人之授權，亦無法證明領出之款
    項確有交付告訴人，自均為共犯，僅是情節輕重而已。又被
    告3人之偽造文書行為及侵占行為，均屬即成犯，從而渠等
    之犯罪行為，在起訴書附表所示之時間，即已分別完成。(四)
    1.告訴人4人從未供稱存摺、印章係於93年3月間交付被告辛○○，而係指訴存摺、印章及定存單等均於88年即已由被告
    辛○○保管。至於93年3月此一時間點，乃係被告辛○○自
    承之時間。2.再參酌被告辛○○提出之臺中二信帳號000000
    000-00號帳戶明細表以觀，該帳戶於89年2月14日即有保管
    箱支出之紀錄。因保管箱費用通常係按年支付，顯見被告辛○○早於88年2月14日即有租用保管箱。復佐以被告辛○○
    最早自88年3月29日起，即有盜領之行為，益徵被告辛○○
    辯稱：自93年3月起，才代為保管云云，並非事實。3.是原
    審認定告訴人戊○○○自93年3月起，將自己及告訴人丁○○、丙○○、己○○之存摺及印章交予被告辛○○保管，尚
    與事實不符。(五)1.又參以告訴人戊○○○、丙○○及證人乙○○之帳戶資料，並審酌告訴人戊○○○平日生活均不需動
    用到臺中六信西屯分行之款項，且82年間開始存款時尚不需
    領用，豈可能自89年間起，竟大量領用該帳戶現金，尤其於
    93年間總計領出新臺幣(下同)410萬元，於94年間共計領出
    209萬餘元（其中94年3月份即合計領出100萬元），此實與
    事理有違。2.況被告3人上開領款行為，有數十次領取金額
    均為10、20、30、40萬元。衡諸常情，告訴人戊○○○若確
    有需用，亦不可能每次均持用現金，而未以匯款為之。然依
    前揭帳戶資料所示，於上開提領金錢時間，並無相同數額之
    款項匯入。3.且被告辛○○多次辯稱：領完錢後當場將整包
    錢交給戊○○○云云，亦與被告壬○○證稱：錢都是辛○○
    自己交給戊○○○，錢是在他家門口，把當日整包由銀行領
    出的錢親自交給戊○○○，並叫他點一點云云，相互不符。
    4.況被告辛○○、壬○○上揭所述，不僅為告訴人戊○○○
    所否認，且證人乙○○亦證稱：戊○○○每次回去均兩手空
    空等語。5.足見，被告3人所辯實有違於卷證資料，應屬卸
    責之詞。(六)再者，被告3人所領取者係屬鉅額現金，縱使與
    告訴人戊○○○間係屬親戚，然為免瓜田李下，仍理應於每
    次交付款項時，促請告訴人戊○○○簽寫收據此類之文件，
    惟於82次之領款及交付款項過程中，竟均無任何收據，復於
    20次之定期存款解約程序（其中12次為中途解約）中，亦無
    告訴人等人之授權書或親自書寫辦理之文件，此顯與經驗法
    則不符等語，因之請求本檢察官上訴，經核尚非顯無理由，
    並引為本檢察官上訴理由，爰依法提起上訴云云。
四、按犯罪事實應依證據認定之，無證據不得認定犯罪事實；不
    能證明被告犯罪或其行為不罰者，應諭知無罪之判決，刑事
    訴訟法第154條第2項、第301條第1項分別定有明文。又告訴
    人之告訴，係以使被告受刑事追訴為目的，是其陳述是否與
    事實相符，仍應調查其他證據以資審認。且事實之認定，應
    憑證據，如未能發現相當證據，或證據不足以證明，自不能
    以推測或擬制之方法，以為裁判基礎。且認定犯罪事實所憑
    之證據，雖不以直接證據為限，間接證據亦包括在內；然而
    無論直接或間接證據，其為訴訟上之證明，須於通常一般之
    人均不致有所懷疑，而得確信其為真實之程度者，始得據為
    有罪之認定，最高法院52年臺上字第1300號、40年臺上字第
    86號及76年臺上字第4986號著有判例可資參照。又刑事訴訟
    法第161條已於91年2月8日修正公布，修正後同條第1項規定
    ：檢察官就被告犯罪事實，應負舉證責任，並指出證明之方
    法。因此，檢察官對於起訴之犯罪事實，應負提出證據及說
    服之實質舉證責任。倘其所提出之證據，不足為被告有罪之
    積極證明，或其闡明之證明方法，無從說服法官以形成被告
    有罪之心證，基於無罪推定之原則，自應為被告無罪判決之
    諭知（最高法院92年臺上字第128號判例意旨參照）。
五、公訴人認被告庚○○、辛○○、壬○○三人涉有前揭行使偽
    造私文書、普通侵占罪嫌，無非係以被告庚○○、辛○○、
    壬○○於偵查時之供述，證人即告訴人戊○○○於偵查時之
    證述，告訴人戊○○○、己○○、丁○○、丙○○在聯信商
    業銀行（即六信）存摺之往來交明細表、定存單影本數張，
    六信活期儲蓄存款取款憑條影本八十八張等為其論據。然經
    訊之被告庚○○、辛○○、壬○○均堅決否認有何行使偽造
    私文書、普通侵占之犯行，被告庚○○辯稱：伊雖有陪同告
    訴人戊○○○去領錢，但僅與戊○○○一起在銀行的車上等
    侯，領出來的錢都是戊○○○拿去；被告辛○○、壬○○固
    亦坦承有陪同告訴人戊○○○去領錢（被告壬○○稱僅有二
    、三次），惟均辯稱：是應告訴人戊○○○之要求，開車載
    其前往銀行領款，且均係依戊○○○之指示及給予之存摺、
    印章等物，領取其交待之金額，領得後，均交予戊○○○收
    取，並沒有行使偽造私文書之情形，更未將領得款項侵占入
    己等語。經查：
  (一)公訴人認被告辛○○自93年3月間起替告訴人戊○○○保管
    存摺、印章及定存單，業據被告辛○○於偵訊供承不諱（95
    他610卷第91頁、95偵22712卷第27頁）。雖依被告辛○○提
    出之臺中二信帳號000000 000-00號帳戶明細表以觀，該帳
    戶於89年2月14日即有保管箱支出之紀錄，惟並無證據可證
    明其保管箱當時即有放置告訴人等人之上開存摺、印章及定
    存單等物，再被告辛○○雖自承自88年間起即為告訴人戊○○○代領存款之行為，亦未必能據此即推論被告辛○○自斯
    時起即有為告訴人戊○○○保管上開印章、存摺及定存單等
    物，是應認被告辛○○係自93年3月間起，因告訴人戊○○○之交付上開印章、存摺及定存單，而為之保管該等物品。
    上訴意旨指稱被告辛○○於88年2月14日租用保管箱時起，
    即有為告訴人戊○○○保管告訴人等之印章、存摺及定存單
    云云，並不可採。
  (二)本案存放於六信之存款係告訴人戊○○○之先翁生前投資之
    建設公司於82年間之分紅，由告訴人戊○○○掌管以為支用
    ，業據證人即告訴人丙○○於原審證稱：「（你是否有在原
    六信現新光銀行設定00000000000000號帳戶?戊○○○、丁○○、己○○是否也有在那裡設立帳戶?）是」、「（設立
    上開帳戶的目的?）我們一個姪子金建民去找我們，說他在
    六信需要業績，請我們去開戶，後來該帳戶實際是做為我媽
    媽的老本」、「四個帳戶都是在我媽媽戊○○○處」等語（
    原審卷第一宗第115頁），於本院證稱：（是否知道你母親
    有一筆錢放在六信合作社?）她跟我說我大舅的女婿金建民
    須要業績，錢是與建設公司合作分的紅利等語（本院卷第
    128頁背面），證人周垂菊於本院亦證稱：祖父留下的財產
    以前是婆婆管理；（你有管戊○○○的錢、存摺嗎?）錢分
    兩部分，一部分是七信這邊的，一部分是六信這邊的，我管
    理的是七信這邊的等語（本院卷第124頁正、背面），足見
    ，告訴人戊○○○就存放於六信之存款本有支配權。而證人
    周垂菊於本院另證稱我們跟這些親戚很好，我婆婆每個禮拜
    都跟他們（指被告等）出去，我都很放心把婆婆交給他們；
    (你婆婆和被告辛○○出去玩，是何時開始出去?）自從我阿
    七十五年往生後，就一直常出去，九十年以後徐菊死後又
    更常出去等語（本院卷第125頁、第126頁背面），參以告訴
    人戊○○○於95年2月23日偵訊時供稱：「（檢察官問：你
    叫辛○○領出錢來之後，是否有分任何錢給辛○○？）辛○○只有載我們去而己，只有我與庚○○在提這些錢而己。」
    等語（95他610卷第97頁），另於95年3月9日偵訊時供稱（
    說要去銀行領錢都是何人提議的?）都是庚○○提議的，我
    就找辛○○一起去。（你去銀行找辛○○就好了為何要找庚○○?）因為一起去比較好玩。（你每次去領錢是否庚○○
    一起去?）我們是姐妹一起去。（每次去領錢，都是庚○○
    提議?）都是庚○○提議等語（同上偵查卷第103、104頁）
    ，亦可知被告等人所辯渠等每次陪同告訴人戊○○○去領錢
    乙節，尚非全然無據。則被告辛○○或壬○○依告訴人戊○○○之指示，填具告訴人丙○○、丁○○、己○○及戊○○○名義之取款條而領取款項，是否仍成立偽造私文書，尚有
    疑義。
  (三)告訴人戊○○○之指述前後不一，互有齟齬，其指述已有相
    當疑義：
  1.戊○○○於95年2月23日偵訊時供稱：「（檢察官問：你叫
    辛○○去領錢，那些錢是何人的？）我不知道是誰的錢。」
    、「（檢察官問：你叫辛○○領出錢來之後，是否有分任何
    錢給辛○○？）辛○○只有載我們去而己，只有我與庚○○
    在提這些錢而己。」等語（95他610卷第96、97頁）。
  2.戊○○○於95年4月6日偵訊時又稱：「（檢察官問：辛○○
    載你去領錢之前，有無告知你去領錢？）沒有。」、「（檢
    察官問：這五、六年間辛○○載你出去多少次？）十次不到
    」等語（95他610卷第229頁）。
  3.戊○○○於95年11月17日偵訊時再稱：「（檢察官問：辛○○每次提款時，庚○○有無跟辛○○及你一起去？）這麼久
    我忘記了。」等語（95偵22712卷第16頁）。
  4.戊○○○於96年5月10日偵訊時復稱：「（檢察官問：從九
    十三年開始，你與庚○○、辛○○總共去幾次銀行？）有好
    幾次。」、「（檢察官問：這些錢被誰領走？）我不知道，
    不知道是被辛○○或是誰領走。」、「（檢察官問：庚○○
    說她有帶你去銀行領錢，她所述是否事實？）從來沒有去銀
    行領過錢．．．」等語（95偵22712卷第40、41頁）。
  5.戊○○○於原審96年11月16日審理時以證人身分證稱：「（
    被告選任辯護人問：在庭辛○○是否有載你外出過？）沒有
    。」、「（被告選任辯護人問：你妹妹庚○○，是否有跟你
    外出去銀行領錢？）沒有。」、「（被告選任辯護人問：你
    自己會去銀行領錢？）不會。」、「（被告選任辯護人問：
    為何你在偵訊時說辛○○、庚○○曾經跟你去銀行領過錢？
    ）我都不知道。」等語（原審卷第一宗第125、126頁）。
    足見，告訴人戊○○○就究有無共同前往銀行領錢此一最簡
    單之事，前後供述已不一致，更遑論其可指出究被告三人各
    有幾次一同前往銀行領錢？其有無委託被告等人代為提領款
    項？所提領之款項究交予何人？等重要事項，是尚難遽採告
    訴人戊○○○顯有瑕疵之供述作為不利被告三人之指訴。
  (四)雖告訴人戊○○○於95年2月23日偵訊時供稱：「辛○○領
    出錢來，我沒有跟辛○○拿錢」、「我每次去銀行，回來都
    空空的，沒有拿到任何錢」、「每次辛○○提完錢之後，我
    都沒有自辛○○那邊拿到錢」等語（95他610卷第96、97頁
    ），於95年4月6日偵訊時供稱：「（辛○○載你去領出來的
    錢，有無給他的意思?）沒有」、「我的確都沒有拿到辛○○的錢，但被告都說是我拿的，我覺的很奇怪」等語（同上
    偵查卷第229、230頁），於95年11月7日偵訊復供稱：「（
    辛○○有無拿錢給你過?）我都沒有拿到錢」、「辛○○提
    款時有無拿給你?）...但是我都沒有看到錢，辛○○都沒有
    拿錢給我」、「（你這三年的生活費是誰給你的?）丁○○
    、丙○○、己○○」等語（95偵22712卷第16頁），於96年5
    月10日復具結證稱：「（庚○○說她有帶妳去銀行領錢，她
    所述是否事實?）....我沒有看到任何錢」、「（庚○○、
    辛○○有沒有任何時間、地點拿錢給妳?）都不曾」等語（
    95偵22712卷第41頁），復於原審96年11誒16日審理時證稱
    ：「（在庭兩位被告（指庚○○、辛○○）這幾年是否有拿
    錢給你?）這幾年都沒有給我錢」等語（原審卷第一宗第127
    頁）。然查，
  1.本件告訴人戊○○○、丁○○、丙○○、己○○之存簿、印
    章及定存單，於93年3月間之前既均由告訴人戊○○○保管
    ，則被告等人手上既無定存單，又如何得知那幾張定存單已
    到期轉匯至告訴人戊○○○帳戶？又如何得各定存單之到期
    日而可中途解約？且觀之起訴書所附之定存單中途解約而日
    期在93年3月之前者即有十張之多，而被告等既不知告訴人
    究以何人名義辦理定存單，更未持有定存單名義人周炳榮、
    周慶祥、江秀霞等人之印章，又如何其渠等名義中途解？即
    本院觀諸告訴人戊○○○所用系爭帳號：(1)以周慶祥名義，
    到期日93年4月25日，面額一百萬元之定存單，於93年4月12
    日中途解約，但於解約當日，上開款項即轉匯入告訴人戊○○○帳戶內，並於同日即提領現金三十萬元，並轉帳五十萬
    元，轉入定期存款。(2)以周慶祥名義，到期日93年4月25日
    ，面額一百萬元之定存單，於93年4月27日轉匯至告訴人戊○○○帳戶內，並於同日即提領現金十萬元，並轉帳五十萬
    元，轉入定期存款等情，可見，定期存單之中途解約及提領
    現金等情，被告等應係受告訴人戊○○○之指示而為。
  2.再者，被告等人若果有共同侵占之意圖，不論在93年3月間
    ，被告辛○○保管告訴人戊○○○、丁○○、丙○○、己○○之存簿、印章及定存單之前或之後，當可直接解約或以存
    簿、印章取得現款，又何須將定存單解約後將之轉匯入告訴
    人戊○○○帳戶，並另辦理定期存款？
  3.再衡諸常情，一般人以存摺領取金錢後，均會檢視存摺是否
    記載正確及剩餘金額，更何況將自己之存摺、印章交由他人
    領款，應更為慎重，豈有毫不予檢視之理？而依公訴人所指
    訴內容，告訴人要求被告等人代為領款之情形，前後長達六
    年有餘，累積次數高達八十餘次，而依告訴人戊○○○之女
    即證人己○○之證述：「我們家以前都是我媽媽掌錢，我媽
    媽以前很會顧錢」（原審卷第一宗第123頁）、「我媽媽現
    在精神狀況不好，大概從93年起開始慢慢不好。」等語以觀
    ，告訴人戊○○○並非愚人，且系爭款項之領取及定存單之
    中途解約，其時間點亦有大半係在93年之前，當時告訴人戊○○○之精神狀況並無異樣，則當無於由他人代領金錢後，
    而未取得分毫之情形下，竟無任何質疑、詢問之反應，反是
    一而再，再而三的由他人代領款項，凡此種種實異於常情，
    亦背乎常理。
  4.是告訴人戊○○○於偵訊及原審所為上開供、證述，顯違常
    理，要不足採為不利於被告之認定。
  (五)另告訴人丙○○及證人周垂菊二人分別設於台中市四張梨郵
    局0000000-0000000號、0000000-0000000號等帳戶款項，固
    係供家庭開支，繳交保險費等使用，該二帳戶之跨行匯入款
    ，均由告訴人戊○○○或丙○○二人設於七信之帳戶而來，
    與六信存款無關，而告訴人戊○○○平日與兒子丁○○、丙○○及媳婦周垂菊及兩名孫子居住一起，並由子女給與零用
    金。然告訴人戊○○○既有保管六信存款，且該存款為其老
    本，已據證人即其子丙○○證述在卷，已如前述，顯然告訴
    人戊○○○除子女給與之零用金外，仍有支配其六信存款之
    必要，否則其何需保管該筆存款，以為其老本?何況告訴人
    戊○○○經常與被告庚○○及被告辛○○等人出遊，則其動
    用六信存款以應出遊之需，亦非不可能。是尚難以丙○○、
    周垂菊夫婦之郵局帳戶款項均來自七信帳戶之匯入款，與六
    信存款無關，其戊○○○平日與子媳同住，並受給零用金等
    情，遽認告訴人戊○○○並無需動用六信存款。至於戊○○○於82年間，年紀尚輕，未見領用該六信存款，然其後主、
    客觀環境變化，須動用該存款，亦非不可能，自以其年紀之
    變化，臆測推論年紀更大，更應不可能領取存款使用。是上
    訴意旨謂告訴人戊○○○、丙○○及證人乙○○之帳戶資料
    ，並審酌告訴人戊○○○平日生活均不需動用到臺中六信西
    屯分行之款項，且82年間開始存款時尚不需領用，豈可能自
    89年間起，竟大量領用該帳戶現金，尤其於93年間總計領出
    410萬元，於94年間共計領出209萬餘元（其中94年3月份即
    合計領出100萬元），此實與事理有違云云，尚不可採。另
    上訴意旨謂告訴人戊○○○若確有需用，亦不可能每次均持
    用現金，而未以匯款為之云云，惟一般存款戶領用款項未必
    以匯款為之，縱告訴人戊○○○領用六信存款，未以匯款為
    之，而領用現金，亦難認有違常情，是此部分上訴意旨之質
    疑亦不足取。又被告辛○○所辯伊領完錢後當場將整包錢交
    給戊○○○等語，雖與被告壬○○所證：「錢都是辛○○自
    己交給戊○○○，錢是在他家門口，把當日整包由銀行領出
    的錢親自交給林女，並叫他點一點等語（原審卷第一宗第13
    0頁），就交付金錢之地點之供述略有不符，然均在供證被
    告辛○○確有將領出之款項交付戊○○○，況被告壬○○並
    未參與每次領款，而辛○○上開供述是否指被告壬○○有參
    與之情事，亦不可知，再渠等各為上開供證述距離領款時已
    久，記憶難免模糊，是其供證述略有差異當符常理，自難以
    此供證述略為不符而為被告不利之認定。另要求對方立據為
    憑，通常係因彼此不認識或欠缺信任基礎者，始會為之，以
    保全證據，免日後爭議。然查被告三人與告訴人戊○○○為
    至親，關係甚為密切，被告辛○○尚且為戊○○○保管存摺
    、印章、存單等物，亦可見彼此信任基礎穩固，則被告辛○○領取款項，交付告訴人戊○○○，未要求書立收據為憑，
    亦難認與常情有違。
  (六)刑事訴訟法已於91年2月8日修正公布，依修正後第161條第1
    項規定：檢察官就被告犯罪事實，應負舉證責任，並指出證
    明之方法。因此，檢察官對於起訴之犯罪事實，應負提出證
    據及說服之實質舉證責任。倘其所提出之證據，不足為被告
    有罪之積極證明，或其闡明之證明方法，無從說服法官以形
    成被告有罪之心證者，基於無罪推定之原則，自應為被告無
    罪判決之諭知（最高法院92年臺上字第128號判例意旨參照
    ）。又刑事被告並無為不利於己陳述之義務，亦不負舉證責
    任，但有提出證據及指出有利之證明方法以實施防禦之權利
    ，因上開修正前刑事訴訟法於證據通則內，並未規定被告得
    就被訴事實主動指出有利之證明方法，雖於第九十六條規定
    訊問被告時，就其陳述有利之事實者，應命其指出證明之方
    法，但此規定對被告而言，僅處於被動地位，尚嫌保護欠週
    ，故為配合第161條之修正，及貫徹當事人對等原則，而於
    該次修正時增訂第161-1條規定「被告得就被訴事實指出有
    利之證明方法」，即賦予被告得就其被訴事實，主動向法院
    指出有利證明方法之權利，維護被告之訴訟權益。是被告就
    被訴事實之舉證，乃被告之權利，而非其責任，縱其未能舉
    出有利證據，亦難因此賦予不利之結果。本件被告三人固未
    就告訴人戊○○○授權提款及交付款項等有利之事項，舉出
    證據方法，然依上說明，尚難以此遽為不利被告之認定。反
    之，本件公訴人指稱被告等人涉有行使偽造私文書、侵占等
    行為，然被告等人究係行使何種偽造之私文書，係何一名被
    告？於何時間、地點、如何行使等均未詳予提出相關之證據
    ；另就侵占部分，究係何被告、於何時間、地點，如何侵占
    告訴人等人之多少款項，被告等三人間究如何犯意聯絡及如
    何之行為分擔，渠等侵占之款項流向何處，均未有所交待、
    說明，蓋起訴書所載高達一千多萬之資金，公訴人均未有流
    向被告等人或渠等親友帳戶之相關證據，亦未有上開資金如
    何遭被告等人侵占入已或挪為他用之證據。是以，依本件公
    訴人所提出之證據，尚不足以作為被告等三人有罪之積極證
    明，或能指出其證明之方法，無法使本院形成被告等三人有
    罪之心證。
六、綜上所述，公訴人認被告庚○○、辛○○、壬○○涉有前揭
    罪嫌所舉之證據資料，經本院調查審閱後，尚不足以形成不
    利被告庚○○等三人之心證，此外，本院復查無其他積極證
    據足認被告庚○○等三人有公訴意旨所指之犯行，揆諸前揭
    法條及判例意旨，自應為有利於被告庚○○等三人之認定，
    而為其等無罪之諭知。原審認無證據證明被告三人犯罪，而
    諭知被告辛○○、壬○○、庚○○均無罪之判決，核無不合
    。檢察官執上情詞上訴，為無理由，應予駁回。檢察官聲請
    本院傳喚證人己○○到庭作證，惟己○○於原審已到庭結證
    綦詳，並經檢察官、被告及其辨護人交互詰問，是本院認無
    再行傳喚調查之必要。另檢察官聲請本院調取被告之財產紀
    錄，惟未陳明待證事項及調取之財產紀錄之名稱、內容，亦
    核無調查之必要，附此敘明。
據上論結，應依刑事訴訟法第368條，判決如主文。
本案經檢察官甲○○到庭執行職務。
中    華    民    國    99    年    3     月    9     日
              刑事第四庭  審判長法  官  洪  耀  宗
                                法  官  蔡 王 金 全
                                法  官  許  文  碩
以上正本證明與原本無異。
如不服本判決應於收受送達後十日內向本院提出上訴狀，其未敘
述上訴之理由者並得於提起上訴後十日內向本院補提理由書（均
須按他造當事人之人數附繕本）「切勿逕送上級法院」。
                                書記官  郭  蕙  瑜
中    華    民    國    99    年    3     月    9     日

司法院資訊處製作；財團法人民間司法改革基金會備份。
